臺灣高等法院高雄分院刑事判決　　 99年度上更(一)字第236號
上　訴　人
即　被　告　林奕佐
選任辯護人　戴敬哲　律師
　　　　　　林石猛　律師
上列上訴人因違反銀行法案件，不服臺灣高雄地方法院97年度訴
字第1147號中華民國97年10月13日第一審判決（起訴案號：臺灣
高雄地方法院檢察署95年度偵字第26167 號），提起上訴，經最
高法院發回更審，本院判決如下：
    主  文
上訴駁回。
    事  實
一、林奕佐與蒲天理（原審通緝中，尚未審結）於民國94年2 月
    間，在高雄市苓雅區○○○路257 號，籌組「宏泰不動產開
    發有限公司」（下稱「宏泰公司」，該公司於94年2 月18日
    核准設立登記，並於同日取得營利事業登記證），由林奕佐
    負責出資並處理財務，蒲天理擔任負責人，渠等均參與「宏
    泰公司」經營方向、紅利等制度的決策，均為「宏泰公司」
    法人之負責人。林奕佐與蒲天理均明知除法律另有規定外，
    非依銀行法組織登記之銀行，不得經營收受存款業務，亦不
    得以收受投資或使加入為股東或其他名義，向多數人或不特
    定人收受款項或吸收資金，而約定或給付與本金顯不相當之
    紅利、利息、股息或其他報酬，詎其2 人竟共同基於違反上
    開銀行法之犯意聯絡，自94年2 月間起某日起，以「宏泰公
    司」之名義，推出「大富專案」，該專案以共同經營事業並
    保證高額獲利之方式，對外招攬不特定之投資人以吸收資金
    ，其專案內容如下：以投資新臺幣（下同）40萬元為例，投
    資期間為期5 年，每月可領回饋金1 萬元，總共60月可領回
    饋金60萬元，總獲利20萬元，投資報酬率逾50% ；投資人並
    可免費享有宏泰公司各項服務（服務項目如附表一，但附表
    二之投資人並無人因而購買房屋享受該優惠）。因上開專案
    所稱之獲利甚豐，於94年3 月間至同年7 月間即吸引包括黃
    怡潔等如附表二所示之投資人投資如附表二所示之金額計22
    0 萬元。林奕佐與蒲天理則指示如附表二所示之投資人以現
    金支付或匯款之方式，將投資款匯入「宏泰公司」華南商業
    銀行光華分行000000000000號帳戶。嗣因「宏泰公司」依其
    營運狀況，本無法依所訂之獎金、紅利制度長期經營，於95
    年3 月間，無法依照上開規定發放紅利、本金予投資人，經
    如附表二所示之投資人追討無門而訴請偵辦，始查知上情。
二、案經蒲天理自首暨被害人黃怡潔、張志清、曾秋燕、林士程
    訴請臺灣高雄地方法院檢察署檢察官偵查起訴。
    理    由
甲、程序方面：
一、按被告以外之人於審判外之言詞或書面陳述，除法律有規定
    者外，不得作為證據。又被告以外之人於檢察事務官、司法
    警察官或司法警察調查中所為之陳述，與審判中不符時，其
    先前之陳述具有較可信之特別情況，且為證明犯罪事實存否
    所必要者，得為證據，刑事訴訟法第159 條第1 項、第159
    條之2 定有明文。查證人翁菡伶、孫惠信、廖威智及楊亞珍
    於檢察事務官訊問中所為之陳述（證人翁菡伶部分參見95年
    他字第484 號卷第51頁至第52頁、95年偵字第26167 號卷第
    50頁至第53頁；證人孫惠信部分參見95年偵字第26167 號卷
    第25頁至第30頁、第47頁至第53頁；證人廖威智部分參見95
    年他字第484 號卷第102 頁、95年偵字第26167 號卷第27頁
    至第30頁、第67頁至第69頁；證人楊亞珍部分參見95年偵字
    第26167 號卷第48頁至第50頁），與其等於原審法院審理中
    所為陳述（參原審卷第30頁至第50頁），並無不符之處，亦
    即並無上開第159 條之2 所定之例外情形，揆諸首開法律規
    定，證人翁菡伶、孫惠信、廖威智及楊亞珍等於檢察事務官
    訊問中之陳述，自均無證據能力。
二、次按被告以外之人於偵查中向檢察官所為陳述，除顯有不可
    信之情況者外，得為證據，同法第159 條之1 第2 項定有明
    文。偵查中對被告以外之人（包括證人、鑑定人、告訴人、
    被害人及共同被告等）所為之偵查筆錄，或被告以外之人向
    檢察官所提之書面陳述，性質上均屬傳聞證據。惟現階段刑
    事訴訟法規定檢察官代表國家偵查犯罪、實施公訴，依法其
    有訊問被告、證人及鑑定人之權，證人、鑑定人且須具結，
    而實務運作時，檢察官偵查中向被告以外之人所取得之陳述
    ，原則上均能遵守法律規定，不致違法取供，其可信度極高
    ，職是，被告以外之人前於偵查中已具結而為證述，除反對
    該項供述得具有證據能力之一方，已釋明「顯有不可信之情
    況」之理由外，不宜以該證人未能於審判中接受他造之反對
    詰問為由，即遽指該證人於偵查中之陳述不具證據能力。查
    證人翁菡伶、廖威智於偵查中向檢察官所為之陳述（證人翁
    菡伶部分參95年偵字第26167 號卷第150 頁、第151 頁；證
    人廖威智部分參95年偵字第26167 號卷第121 頁、第122 頁
    、第130 頁、第131 頁），均經具結以擔保其陳述之真實性
    ，且其後均未曾表示檢察官有何不當訊問或違法取供之情形
    ，所為陳述無何顯不可信之情況，2 人於審判中復到庭接受
    交互詰問，被告林奕佐之對質詰問權均已受有保障，依刑事
    訴訟法第159 條之1 第2 項規定，上開證人於偵查中向檢察
    官所為之陳述，均得作為證據。
三、另按被告以外之人於審判中發生死亡等無從為直接審理之原
    因時，其於檢察事務官偵訊中所為之陳述，經證明具有特別
    可信之情況，且為證明犯罪事實之存否所必要者，得為證據
    ，刑事訴訟法第159 條之3 定有明文。查本件證人即共同被
    告蒲天理前於檢察事務官詢問中，就本件「宏泰公司」如何
    成立，如何吸收資金之過程，均詳細陳述，惟其經原審法院
    傳喚、拘提均未到案，有送達證書、拘票報告書各乙份在卷
    可稽（參97年審訴字第13號卷第42頁、第59頁），且其另案
    經通緝在案，本案亦經原審法院發佈通緝，亦有臺灣高等法
    院被告全國前案紀錄表1 份在卷可稽（見原審卷第8 頁、本
    院上訴卷第61頁），顯已逃亡而無法傳喚，客觀上有不能於
    審判中到庭接受詰問之情形，且本院觀其係因「宏泰公司」
    無法依約對投資者發放本金、紅利後，自行至臺灣高雄地方
    法院檢察署自首，故其應係基於陳明事實坦然接受刑罰制裁
    之心態而接受詢問，所為陳述客觀上堪認具有特別可信之情
    況，且為證明被告林奕佐是否共犯本罪所必要，依上開說明
    ，其於檢察事務官詢問中之陳述，自具有證據能力。
四、又按刑事訴訟法第158 條之3 規定：「證人、鑑定人依法應
    具結而未具結者，其證言或鑑定意見，不得作為證據。」所
    謂「依法應具結而未具結者」，係指檢察官或法官依刑事訴
    訟法第175 條之規定，以證人身分傳喚被告以外之人（證人
    、告發人、告訴人、被害人、共犯或共同被告）到庭作證，
    或雖非以證人身分傳喚到庭，而於訊問調查過程中，轉換為
    證人身分為調查時，此時其等供述之身分為證人，則檢察官
    、法官自應依本法第186 條有關具結之規定，命證人供前或
    供後具結，其陳述始符合第158 條之3 之規定，而有證據能
    力。若檢察官或法官非以證人身分傳喚而以告發人、告訴人
    、被害人或共犯、共同被告身分傳喚到庭為訊問時，其身分
    既非證人，即與「依法應具結」之要件不合，縱未命其具結
    ，純屬檢察官或法官調查證據職權之適法行使，當無違法可
    言。而前揭不論係本案或他案在檢察官面前作成未經具結之
    陳述筆錄，係屬被告以外之人於偵查中向檢察官所為之陳述
    ，本質上屬於傳聞證據，基於保障被告在憲法上之基本訴訟
    權，除該被告以外之人死亡、身心障礙致記憶喪失或無法陳
    述、滯留國外或所在不明而無法傳喚或傳喚不到、或到庭後
    拒絕陳述等情形外，如已經法院傳喚到庭具結而為陳述，並
    經被告之反對詰問，前揭非以證人身分而在檢察官面前未經
    具結之陳述筆錄，除顯有不可信之情況者外，得為證據（最
    高法院96年度台上字第3527號判決意旨參照）。查本件證人
    即共同被告蒲天理客觀上顯有無法傳喚，不能於審判中到庭
    接受詰問之情形，已無從依法踐行詰問程序，有如前三、部
    分所述，而其於檢察官偵訊中所為之陳述（95年他字第484
    號卷第22頁至第24頁、95年偵字第26167 號卷第102 頁至第
    104 頁、第112 頁至第114 頁），雖未具結，然因檢察官係
    以被告身分偵訊蒲天理，自無違法之可言，且如前三、部分
    所述，證人即被告蒲天理係自行至臺灣高雄地方法院檢察署
    自首，故其應係基於陳明事實坦然接受刑罰制裁之心態而接
    受訊問，是其於檢察官偵查中所為之證詞，非顯有不可信之
    情形，揆諸首開最高法院判決意旨，其於檢察官偵訊中之陳
    述，自得為本件之證據。
五、至本判決所引用其他據以認定事實之本質上屬於傳聞證據之
    各項證據，均於審理程序中詢問當事人及辯護人，使其就證
    據能力之有無表示意見，而當事人、辯護人均同意作為證據
    。經本院於審判中依各該證據之性質，以法定調查程序及方
    法，逐一調查並使當事人及辯護人表示意見，復查無法定證
    據取得或使用禁止之情形，作為本件之證據應屬適當，故應
    認均有證據能力。
乙、實體方面：
一、訊據上訴人即被告林奕佐雖坦承投資成立「宏泰公司」，惟
    矢口否認有何參與「宏泰公司」所推出「大富專案」之吸收
    投資者資金，違反銀行法犯行，辯稱：被告蒲天理之前曾向
    伊借款1 百多萬元，之後蒲天理要成立「宏泰公司」，伊就
    跟蒲天理說，所欠款項，就當作是投資「宏泰公司」的資金
    ，後來「宏泰公司」營運過程中，蒲天理又陸陸續續以經營
    公司為由向伊借款。伊雖然有投資「宏泰公司」，但公司的
    事情伊都沒有參與，也沒有在「宏泰公司」擔任任何職務，
    是因為「宏泰公司」請的會計離職了，伊才請伊所經營公司
    的會計楊亞珍代「宏泰公司」作帳及代收帳款，另外「宏泰
    公司」的存摺也不是伊保管，「宏泰公司」吸收資金的行為
    與伊無關，伊與蒲天理並無犯意聯絡等語。
二、經查：
  (一)原審共同被告蒲天理為「宏泰公司」登記之負責人，並負責
    該公司業務與教育訓練乙節，除據蒲天理迭於檢察事務官詢
    問及檢察官訊問中均自白不諱外（參95年他字第484 號卷第
    22頁至第24頁、第33頁至第34頁；95年他字第3684號卷第66
    頁至第67頁、95年偵字第29頁、第26167 號卷第102 頁至第
    104 頁），並有「宏泰公司」基本資料查詢表、高雄市政府
    營利事業登記證、「宏泰公司」高雄市營利事業統一發證變
    更申請書及「宏泰公司」設立登記表各1 份在卷可稽（以上
    分別參95年他字第484 號卷第5 頁、第6 頁、第8 頁、第87
    頁、第88頁、第89頁、第90頁），此部分事實，自堪認定。
  (二)原審共同被告蒲天理之所以擔任「宏泰公司」負責人，係應
    被告林奕佐之請，且被告林奕佐亦參與「宏泰公司」經營方
    向等制度的決策及負責掌管公司財務等情，則據證人即被告
    蒲天理於檢察事務官詢問中證稱：伊接受被告林奕佐請求擔
    任「宏泰公司」負責人，公司資本額1 千萬元，被告林奕佐
    是利用「宏泰公司」名義向投資人吸收資金，資金是經由會
    計楊亞珍處理，公司帳戶則由被告林奕佐保管，且有些客戶
    是交現金，也是由被告林奕佐處理，「宏泰公司」內有製作
    投資者與其投資金額的名冊、帳簿，都在被告林奕佐那邊，
    伊只負責找投資標的，錢是進到被告林奕佐那邊等語（參95
    年他字第484 號卷第22頁、第23頁、95年偵字第26167 號卷
    第29頁、第78頁至第79頁）；其於檢察官偵訊中證稱：伊是
    「宏泰公司」的負責人，是被告林奕佐請伊擔任的，至於「
    宏泰公司」所有事情，伊都是向被告林奕佐報告，「宏泰公
    司」的帳戶、存摺都在被告林奕佐那邊等語明確（參95年偵
    字第26167 號卷第102 頁、第113 頁）。本院參以被告林奕
    佐於檢察官偵訊中自承：被告蒲天理開設「宏泰公司」，伊
    投資了約七、八百萬元等語（參95年他字第3684號卷第20頁
    ），以「宏泰公司」資本額1 千萬元，被告林奕佐個人即出
    資達7 、8 百萬元，若非被告林奕佐不願出名擔任「宏泰公
    司」負責人，被告蒲天理殊無可能於此出資比例下擔任「宏
    泰公司」負責人；又以被告林奕佐上開在「宏泰公司」之出
    資比例，「宏泰公司」經營成效如何，對被告林奕佐影響至
    深，而公司登記負責人又係被告林奕佐所邀請擔任，衡情，
    被告林奕佐對「宏泰公司」之經營方向等制度之決策，自當
    參與甚深，已足認被告蒲天理上開所證述其係應被告林奕佐
    之請而擔任負責人，有關「宏泰公司」所有事情都向被告林
    奕佐報告，且「宏泰公司」財務都是由被告林奕佐處理等語
    屬實，復對照證人即「宏泰公司」員工廖威智就被告蒲天理
    、林奕佐在「宏泰公司」所扮演之角色如何，證人廖威智於
    96年6 月27日檢察官偵訊中結證稱：伊擔任過「宏泰公司」
    的總監及行政，伊在宏泰擔任職務期間，公司業務是被告蒲
    天理負責，帳務則是由被告林奕佐負責等語（參95年偵字第
    26167 號卷第122 頁）；其就「宏泰公司」之成立事實，於
    原審97年9 月26日審理中結證稱：「宏泰公司」係由被告蒲
    天理所開設，設立的資金是由被告林奕佐所出資等語（參原
    審卷第49頁至第50頁）；而證人楊亞珍就「宏泰公司」所吸
    收資金之處理一事，於原審97年9 月26日審理中結證稱：伊
    係在永誠公司擔任會計（被告林奕佐另外經營之公司），並
    未在「宏泰公司」任職，至於會代收「宏泰公司」應收款項
    ，是被告林奕佐所交代，所收款項則交給被告林奕佐，「宏
    泰公司」支出款項則是由被告林奕佐委託我提款，「宏泰公
    司」的存摺及印章都是交給被告林奕佐等語（參原審卷第45
    頁至第48頁），均與證人即共同被告蒲天理上開所證互相符
    合，益證證人蒲天理上開所證述與事實相符，被告林奕佐係
    「宏泰公司」的實際負責人並掌管財務無訛。故被告蒲天理
    為「宏泰公司」名義負責人；被告林奕佐為「宏泰公司」之
    實際負責人並掌管財務，渠2 人均為「宏泰公司」法人之負
    責人乙節，亦堪認定。
  (三)「宏泰公司」成立後，被告林奕佐、蒲天理即以「宏泰公司
    」名義，推出「大富專案」，以共同經營事業並保證高額獲
    利之方式，對外招攬不特定之投資人以吸收資金，其專案內
    容如下：以投資新臺幣40萬元為例，投資期間為期5 年，每
    月可領回饋金1 萬元，總共60月可領回饋金60萬元，總獲利
    20萬元，若以單利法計算，年利率約為38.0952%，投資人並
    可免費享有宏泰公司各項服務（服務項目如附表一，但並無
    人享受該優惠方案），並於94年3 月間至同年7 月間吸引包
    括告訴人黃怡潔等如附表二所示之投資人投資如附表二所示
    之金額計220 萬元，所投資之款項則以現金交付或匯款之方
    式進入「宏泰公司」華南商業銀行光華分行000000000000號
    帳戶等情，業據被告蒲天理於檢察事務官詢問中證稱：被告
    林奕佐用「宏泰公司」名義向他人吸金，希望投資人加入「
    宏泰公司」會員，加入會員後如購買永鉅公司仲介之房屋便
    可以享有折扣，另外所投資之金錢，以每個月10萬元給付紅
    利及本金2,500 元的方式，分5 年攤還，上述是指「大富專
    案」；伊對整個招攬投資很清楚，因為該專案之擬定伊也有
    參與，也有對員工做不動產專業知識教育訓練，所吸收之資
    金是經由會計楊亞珍處理，公司帳戶則由被告林奕佐保管，
    且有些客戶是交現金，也是由被告林奕佐處理等語明確（參
    95年他字第484 號卷第23頁、95年偵字第26167 號卷第29頁
    、第78頁至第79頁），核與證人即「宏泰公司」員工翁菡伶
    於96年10月18日檢察官偵訊中結證稱：「宏泰公司」有販賣
    專案，每月給客戶獲利並還本分紅，該專案對外招攬客戶之
    課程由被告蒲天理負責訓練等語（參95年偵字第26167 號卷
    第150 頁至第151 頁）；其於原審97年9 月26日審理中結證
    稱：伊原本在永誠公司任職，後來因被告林奕佐之邀，到「
    宏泰公司」任職，當時被告林奕佐是跟伊講說「蒲哥」（即
    被告蒲天理）要開新公司（即「宏泰公司」）請伊過去瞭解
    ，之後就由被告蒲天理向伊及被告林奕佐還有其他員工介紹
    新公司，後來伊就去「宏泰公司」上班，業務內容是依照「
    宏泰公司」給的合約書內容去跟客戶說明，所販賣的產品就
    是合約書的內容，伊在「宏泰公司」任職三個月期間，都是
    被告蒲天理叫伊去招攬客戶，客戶如有投資，就直接匯到公
    司帳戶，伊不會經手，至於客戶投資之後，公司如何處理，
    伊並不知道等語（參原審卷第31頁至第38頁）；證人即「宏
    泰公司」員工孫惠信於原審97年9 月26日審理中結證稱：伊
    曾經永誠公司上班，負責人是被告林奕佐，之後因為被告林
    奕佐跟被告蒲天理又開另外一間「宏泰公司」，做的業務不
    一樣，所以伊就轉到「宏泰公司」上班，伊在「宏泰公司」
    從事業務之前被告蒲天理有上過課，至於被告林奕佐雖沒有
    上過課，但是有關「宏泰公司」業務問題不熟的時候會向被
    告林奕佐詢問，宏泰公司的業務內容就是「大富菁英TOP 專
    案」，詳細內容跟合約書內容一樣，向客戶招攬的資金，如
    果有現金，就直接拿給會計，至於有無匯款，伊忘記了，當
    時的會計是楊亞珍等語（參原審卷第39頁至第44頁）互相符
    合。並據證人即告訴人黃怡潔於檢察事務官詢問中證稱：當
    初招攬伊投資的人是跟伊說把錢在「宏泰公司」，如果有看
    到中意的房子就直接將那筆錢當價金，期間可以分到紅利，
    伊就去銀行信用貸款，「宏泰公司」每個月有讓伊領取2 萬
    元的紅利等語（參95年偵字第26167 號卷第23頁至第24頁）
    ，證人黃怡潔於本院100 年3 月28日審理時結證稱：當時宏
    泰公司1 位小姐幫我向中國信託貸15萬元、板信銀行貸45萬
    元，台新銀行貸42萬元，扣除銀行、宏泰的手續費後就直接
    給他們公司了，就是實際我簽的2 張契約的錢，契約金額是
    1 張80萬元，1 張4 萬8000元，其中48,000元部分是會員費
    ，需先加入會員，80萬元是投資金額，之後宏泰公司說會按
    月給我2 萬元的紅利，沒有說是本金還是利息，持續給我6
    年，但94年7 月我貸款下來後，我就把錢給宏泰公司，到隔
    年（95年）2 月之後，宏泰公司就沒有再給我2 萬元的紅利
    了，之後宏泰公司就倒閉了，之後逼的我要自己去繳這些貸
    款。我們這些受害人好像沒有人依照契約所載之優惠條件買
    房子等語（見本院卷第102 頁至第105 頁）；證人即告訴人
    張志清於檢察事務官詢問中證稱：伊想要買房子，所以投資
    ，他們跟伊說如果房子不中意，可以先不買，將錢先放在他
    們那邊，先收紅利等語（參95年偵字第26167 號卷第27頁）
    ；證人即告訴人林士程於檢察事務官詢問中證稱：「宏泰公
    司」以投資為誘餌行吸金之行為，以業務員向投資大眾稱投
    資，分60期本金紅利均可回收，並鼓吹伊向銀行貸款，所貸
    金額即交予「宏泰公司」投資。本件伊經由「宏泰公司」人
    員向台新銀行借款55萬元，但僅核撥52或53萬元，並經由「
    宏泰公司」抽佣，剩下50萬元才是投資金額，伊於94年5 月
    18日簽約投資，但94年7 月5 日才取得第一筆本金加紅利12
    ,500元。之後按月給付12,500元到95年2 月間，3 月份即不
    再給付等語綦詳（參95年他字第3684號卷第18頁至第20頁）
    ，並有宏泰不動產開發有限公司「大富專案」契約4 份（契
    約編號：HT050187、立約人：黃怡潔，94年7 月8 號簽約；
    契約編號：HT050177，立約人：林士程，94年5 月18號簽約
    ；契約編號：HT050181，立約人：張志清，94年3 月29號簽
    約；契約編號：HT050183，立約人：曾秋燕，94年5 月28號
    簽約），「宏泰公司」華南商業銀行存摺影本乙份（戶名：
    宏泰不動產開發有限公司，帳號：000-00-000000-0 ）及華
    南商業銀行光華分行96年1 月9 日發文字號：華光存字第09
    600004號函所檢送之「宏泰公司」開戶約定書、印鑑卡及自
    94年3 月7 日起至95年5 月10日止存款往來明細表乙份在卷
    可稽（以上見95年他字第484 號卷第35頁、第36頁、第68頁
    、第71頁、第75頁；95年偵字第26167 號卷第36頁、第57頁
    至第61頁），堪信為真實。
  (四)按除法律另有規定者外，非銀行不得經營收受存款業務。以
    借款、收受投資、使加入為股東或其他名義，向多數人或不
    特定之人收受款項或吸收資金之行為，若已約定或給付與本
    金顯不相當之紅利、利息、股息或其他報酬者，以收受存款
    論，銀行法第29條、第29條之1 分別定有明文。立法意旨係
    以違法吸收資金之公司，所以能蔓延滋長，乃在於行為人與
    投資人約定或給付與本金顯不相當之紅利、股息、利息或其
    他報酬，爰參考刑法第344 條重利罪之規定，併予規定為要
    件之一，以期適用明確。是銀行法第29條之1 所定「以收受
    存款論」之行為，應以約定或給付與本金顯不相當之紅利、
    利息、股息或其他報酬為要件。至是否顯不相當，自應參酌
    當時之經濟及社會狀況，在客觀上是否較之一般債務之利息
    顯有特殊之超額者，以決定之，依民法第205 條年利率百分
    之20作為標準之一，亦無不可。因此依照本院上開認定之事
    實，「宏泰公司」利用「大富專案」對不特定之人收受款項
    ，吸收資金，如投資80萬元，每月可領回本利2 萬元，5 年
    共領回120 萬元，則其利率如何？經本院向中華民國人壽保
    險商業同業公會函詢結果，經函覆：若是單利法計算，年利
    率約為38.0952%，若是複利法計算，年利率則約為17.273%
    （月利率則為年利率除以12），有該公會100 年2 月9 日壽
    會博字第10002060632 號函1 份在本院卷第71頁足憑，顯然
    以上開單利法計算，年利率約為38.0952%，已超過民法第20
    5 條週年利率百分之20，可見「宏泰公司」所支付之紅利，
    自屬與本金顯不相當之紅利。至公訴意旨雖認「宏泰公司」
    以「大富專案」吸收資金總額600 餘萬元，然依卷內證據所
    能確認之投資金額如附表二所示為220 萬元，有如上述，差
    額部分，因無證據可資證明，尚難逕為不利被告林奕佐之認
    定，附此敘明。
  (五)至事實欄所載被告與投資者約定，投資者另可免費享有判決
    附表一所示以優惠價格購買「宏泰公司」名下公開出售之不
    動產九成之優惠價格或以折抵40萬元至80萬元之價款購屋等
    情，詳情如附表一所示云云；惟本件附表二所示之投資人並
    未有人對於附表一之優惠方案加以使用或享受，因此本案所
    計算之利率自不包括附表一之優惠方案在內加以計算，亦無
    須加以合併計算，核此敘明。
  (六)被告林奕佐出資成立「宏泰公司」，為「宏泰公司」之實際
    負責人並主管財務，被告蒲天理為「宏泰公司」之名義負責
    人並主管業務，2 人均有參與「宏泰公司」營運及會員紅利
    、獎金收發之核心決策及事務執行，且均為「宏泰公司」法
    人之負責人，有如前述。又於「宏泰公司」成立後，被告林
    奕佐不惟引介證人翁菡伶、孫惠信、廖威智至「宏泰公司」
    任職推銷「大富專案」，且被告蒲天理對於「宏泰公司」之
    業務，均向被告林奕佐報告，再「宏泰公司」所吸收之資金
    與資金支出，均由被告林奕佐處理，亦論述如前，顯然「宏
    泰公司」之財務、業務、人事皆由被告林奕佐所操控，是「
    宏泰公司」之業務，自係被告林奕佐、蒲天理所共同推動，
    故「宏泰公司」以「大富專案」高額獲利保證吸收資金之行
    為，被告林奕佐、蒲天理彼此間均有犯意聯絡及行為分擔，
    應堪認定。至被告林奕佐於本院及本院前審審理時以其僅投
    資「宏泰公司」，未參與「宏泰公司」營運，蒲天理才是實
    際經營負責人等語所辯，並於本院前審言詞辯論終結後，復
    提出支出傳票及請款單等資料，辯稱：「宏泰公司」係蒲天
    理所經營，與伊無涉等語，均與前開事證不符，顯係卸責之
    詞，要無可採。
  (七)綜上所述，足見被告林奕佐所辯，顯係卸責之詞，不足採信
    。本件事證明確，被告林奕佐違反銀行法犯行，堪以認定。
三、新舊法比較適用說明：
    被告林奕佐等行為後，刑法及刑法施行法業於94年2 月2 日
    修正公布，並於95年7 月1 日施行。按刑法第2 條第1 項之
    規定，係規範行為後法律變更所生新舊法律比較適用之準據
    法。所謂行為後法律有變更者，包括構成要件之變更而有擴
    張或限縮，或法定刑度之變更。行為後法律有無變更，端視
    所適用處罰之成罪或科刑條件之實質內容，修正前後法律所
    定要件有無不同而斷。新舊法條文之內容有所修正，除其修
    正係無關乎要件內容之不同或處罰之輕重，而僅為文字、文
    義之修正或原有實務見解、法理之明文化，或僅條次之移列
    等無關有利或不利於行為人，非屬該條所指之法律有變更者
    ，可毋庸依該規定為新舊法之比較，而應依一般法律適用原
    則，適用裁判時法（95年11月7 日，最高法院95年度第21次
    刑事庭會議決議參照）外，即應適用刑法第2 條第1 項之規
    定，為「從舊從輕」之比較。而比較時，應就罪刑有關之事
    項，如共犯、未遂犯、想像競合犯、牽連犯、連續犯、結合
    犯，以及累犯加重、自首減輕及其他法定加減原因（如身分
    加減）與加減例等一切情形，綜合全部罪刑之結果而為比較
    ，予以整體適用（最高法院95年度第8 次刑事庭會議決議參
    照）。乃因各該規定皆涉及犯罪之態樣、階段、罪數、法定
    刑得或應否加、減暨加減之幅度，影響及法定刑或處斷刑之
    範圍，各該罪刑規定須經綜合考量整體適用後，方能據以限
    定法定刑或處斷刑之範圍，於該範圍內為一定刑之宣告。是
    宣告刑雖屬單一之結論，實係經綜合考量整體適用各相關罪
    刑規定之所得。宣告刑所據以決定之各相關罪刑規定，具有
    適用上之「依附及相互關聯」之特性，自須同其新舊法之適
    用。而「法律有變更」為因，再經適用準據法相互比較新舊
    法之規定，始有「對被告有利或不利」之結果，兩者互為因
    果，不難分辨，亦不容混淆。刑法第28條共同正犯之範圍，
    已修正限縮於共同實行犯罪行為者始成立共同正犯，排除陰
    謀犯、預備犯共同正犯；新舊法就共同正犯之範圍，既因此
    而有變動，自均屬行為後法律有變更，而非僅屬文字修正，
    應有新舊法比較適用之問題（最高法院96年度台上字第395
    號、96年度台上字第934 號、96年度台上字第3773號判決參
    照）。惟無論適用修正前或修正後之規定，本件被告林奕佐
    係共同實行犯罪之共同正犯，無論依修正前後之刑法第28條
    規定均構成共同正犯，行為後之法律並無較「有利」於被告
    之情形，依刑法第2 條第1 項前段規定，應適用修正前刑法
    第28條之規定。
四、論罪科刑：
  (一)按銀行法第29條第1 項規定，除法律另有規定外，非銀行不
    得經營收受存款、受託經理信託資金、公眾財產或辦理國內
    外匯兌業務；其違反此項規者定者，應依同法第125 條規定
    論處；所謂「收受存款」，依同法第5 條之1 規定，係指向
    不特定多數人收受款項或吸收資金，並約定返還本金或給付
    相當或高於本金之行為，又同法第29條之1 規定，以借款、
    收受投資、使加入為股東或其他名義，向多數人或不特定之
    人收受款項或吸收資金，而約定或給付與本金顯不相當之紅
    利、利息、股息或其他報酬者，以收受存款論；故銀行法第
    125 條關於處罰非銀行不得經營收受存款業務之規定，祇須
    行為人收受存款而合於上開要件且繼續反覆為之者，即足當
    之，不以所收受之存款達於一定之金額或長期經營為必要（
    最高法院89年度台上字第3583號判決可資參照）。
  (二)次按銀行法第125 條第3 項規定，法人違反第29條第1 項規
    定，處罰其行為負責人，係指因法人負責人有違反銀行法第
    29條第1 項規定之行為，始予以處罰，並非代罰或轉嫁性質
    。因此凡參與吸金決策之法人負責人，自應論以銀行法第12
    5 條第1 項之罪責，並應論以刑法第28條之共同正犯（最高
    法院93年度臺上字第4156號、90年度臺上字第739 號判決意
    旨、最高法院82年4 月13日82年度第2 次刑事庭會議(一)決議
    意旨參照）。本件被告林奕佐係「宏泰公司」之負責人，其
    以「宏泰公司」名義向不特定多數人吸收資金及收受款項，
    並約定給付與本金顯不相當之優渥紅利，依據銀行法第29條
    之1 之規定，應以收受存款論。核被告林奕佐所為，係違反
    銀行法第29條第1 項之除法律另有規定者外，非銀行不得經
    營收受存款業務之規定，應依同法第125 條第1 項前段、第
    3 項之規定處罰。另刑事訴訟法第300 條所謂變更法條，係
    指罪名之變更，本件公訴意旨認被告林奕佐係犯銀行法第12
    5 條第1 項之罪，而本院審理結果認被告林奕佐係犯銀行法
    第125 條第3 項、第1 項之罪，因其罪名同為「非法收受存
    款罪」，僅被告林奕佐係「宏泰公司」之行為負責人，而應
    適用銀行法第125 條第3 項之規定，故無庸援引刑事訴訟法
    第300 條變更檢察官起訴之法條，併此敘明。被告林奕佐與
    具有「宏泰公司」負責人身分之原審共同被告蒲天理，就上
    開違反銀行法之犯罪行為，彼此間互有犯意聯絡與行為分擔
    ，為共同正犯。又銀行法第29條第1 項所稱「業務」者，係
    指吾人基於社會上之地位所繼續經營之事務而言，即以反覆
    實施同種類行為為目的之社會活動，本質上即具有反覆性及
    延時性，故被告林奕佐等雖有多次向如附表二所示之告訴人
    吸收資金、收受款項並約定給付與本金顯不相當紅利之行為
    ，仍應包括論以一罪。
五、原審判決以被告林奕佐罪證明確，因予適用銀行法第125 條
    第1 項前段、第3 項之規定，並審酌被告林奕佐不思以正當
    途徑經營「宏泰公司」，利用推銷「大富專案」予附表二所
    示之投資人以吸收資金，嚴重違反銀行法等相關規定，漠視
    法律的存在，使不特定人投資的大量金錢，最終難以追償，
    除致生損害於投資被害人，更嚴重損害國家對金融交易秩序
    之管理，犯後則否認犯罪，未見悔意，惟念其並無前科，素
    行尚可，有臺灣高等法院被告前案紀錄表乙份在卷可憑，及
    其等犯罪之動機、目的、手段等一切情狀，量處被告有期徒
    刑3 年2 月，並敘明犯銀行法之罪，因犯罪所得財物或財產
    上利益，除應發還被害人或得請求損害賠償之人外，屬於犯
    人者，沒收之。如全部或一部不能沒收時，追徵其價額或以
    其財產抵償之，銀行法第136 條之1 定有明文，此乃屬於沒
    收之特別規定。倘認為其因犯罪所得財物或財產上利益，應
    發還被害人或第三人者，則自不能宣告沒收，亦毋庸於主文
    宣告發還被害人或第三人，而僅應於理由欄敘明應發還被害
    人或第三人之意旨即可（最高法院93年度台上字第3199號判
    決意旨參照）。查本件被告林奕佐等人如附表二所吸收之資
    金，雖均為其等犯銀行法之罪所得財物，然均係如附表二所
    示之告訴人所有，自應發還被害人，爰不為沒收諭知等有關
    本件沒收事項之意旨。其認事用法均無違誤（原判決關於刑
    法第28條共同正犯新舊法比較適用之法律意見雖有違誤，惟
    不影響本案判決主旨，自無庸予撤銷改判），所處之刑亦稱
    妥當。被告上訴意旨，仍執前詞，否認犯罪，指摘原判決不
    當，尚無足取，其上訴為無理由，應予駁回。
據上論斷，應依刑事訴訟法第368 條，判決如主文。
本案經檢察官劉宗慶到庭執行職務。
中    華    民    國   100    年    7     月    18    日
                刑事第二庭  審判長法  官  林正雄
                                  法  官  邱明弘
                                  法  官  黃壽燕
以上正本證明與原本無異。
如不服本判決應於收受本判決後10日內向本院提出上訴書狀，其
未敘述上訴理由者，並得於提起上訴後10日內向本院補提理由書
狀（均須按他造當事人之人數附繕本）「切勿逕送上級法院」。
中    華    民    國   100    年    7     月    18    日
                                  書記官  戴志穎
附錄本判決論罪科刑法條：
銀行法第125 條
違反第29條第1 項規定者，處3 年以上10年以下有期徒刑，得併
科新臺幣1 千萬元以上2 億元以下罰金。其犯罪所得達新臺幣1
億元以上者，處7 年以上有期徒刑，得併科新臺幣2500萬元以上
5 億元以下罰金。
經營銀行間資金移轉帳務清算之金融資訊服務事業，未經主管機
關許可，而擅自營業者，依前項規定處罰。
法人犯前二項之罪者，處罰其行為負責人。
附表一：
投資人得以優惠價格購買「宏泰公司」名下公開出售之不動產，
優惠條件如下：
(一)「宏泰公司」公開售價350 萬元以下之不動產，投資人得以公
  開售價九成價格購屋。
(二)「宏泰公司」公開售價350 萬元以上之不動產，投資人得以公
  開售價折抵40萬元價格購屋。（投資金額40萬以上者，可享此
  優惠，最高優惠上限40萬元）
(三)「宏泰公司」公開售價500 萬元以上之不動產，投資人得以投
  資全額折抵。（投資金額滿40萬以上者，可享此優惠，最高優
  惠上限80萬元）
(四)投資人得以仲介「宏泰公司」公開銷售之物件，獲利為房屋買
  賣總價千分之五。
附表二：「宏泰公司」「大富專案」部分投資人一覽表
┌──┬────┬───────┬──────┐
│編號│ 姓  名 │  投資時間    │  投資金額  │
├──┼────┼───────┼──────┤
│1   │張志清  │ 94年3 月29日 │   40萬元   │
├──┼────┼───────┼──────┤
│2   │林士程  │ 94年5 月8 日 │   50萬元   │
├──┼────┼───────┼──────┤
│3   │曾秋燕  │ 94年5 月8 日 │   50萬元   │
├──┼────┼───────┼──────┤
│4   │黃怡潔  │ 94年7 月8 日 │   80萬元   │
├──┴────┴───────┴──────┤
│備註：上開四人總計投資金額220萬元           │
└──────────────────────┘